【裁判字號】    91,簡,520
【裁判日期】    920729
【裁判案由】    勞動基準法
【裁判全文】
臺北高等行政法院判決                              九十一年度簡字第五二○號
    原      告  華普資訊股份有限公司
    代  表  人  甲○○董事長.
    被      告  台北市政府
    代  表  人  乙○○市長）.
右當事人間因勞動基準法事件，原告不服行政院勞工委員會中華民國九十一年二月十
三日台九十勞訴字第○○一五四三一號訴願決定，提起行政訴訟，本院判決如左：
    主  文
原告之訴駁回。
訴訟費用由原告負擔。
    事  實
一、事實概要：原告經營資訊供應服務業，經台北市政府勞工局勞動檢查處於民國（
    下同）八十九年十二月二十六日派員實施勞動檢查結果，發現原告使勞工譚文惠
    於八十九年十二月二十日延長工作時間七小時，未依勞動基準法第二十四條規定
    給付加班費；又使勞工譚文惠於同年十二月二十日上午八時三十分工作至十二月
    二十一日凌晨零時四十五分，及勞工呂芳桂於同年十二月十九日工作至午后十一
    時零一分，延長工作時間超過法令規定，違反同法第三十二條第二項規定，移經
    被告審查屬實，於九十年二月二十三日以府勞二字第九○○○四四○四○○號勞
    動基準法罰鍰處分書，各處罰鍰二千元，合計罰鍰四千元（折算新台幣一萬二千
    元）。原告不服，提起訴願，遭決定駁回，遂提起行政訴訟。
二、兩造之聲明：
    (一)原告聲明：訴願決定及原處分均撤銷。
    (二)被告聲明：如主文所示。
三、兩造之主張：
    (一)原告主張：
      1.關於員工加班，原告公司訂有「加班管理辦法」。依當時所訂該辦法第二條
        規定，凡「因業務需要，有在正常工作時間以外工作之必要者，即以加班計
        。」關於加班事由，依該辦法第三條，「因業務需要處理延續之公務或主管
        指示必須處理急要公務，而須於正常上班時間外，在處理公務場所繼續工作
        者，得申請加班。」關於加班申請，依該辦法第四條，「申請加班應事先填
        寫（加班申請單），呈請部門主管核准（但臨時交待加班得翌日補辦加班申
        請）。」關於加班費之給付，依該辦法第五條，「平日加班：加班二小時以
        內，按平日每小時薪資加給三分之一﹔再延長加班二小時以內，按平日每小
        時薪資加給三分之二。」原告及原告員工一向依照上開辦法，辦理加班事宜
        。茲檢附員工丁維芳、蔡欣容之加班申請單及薪資計算表各乙件為例，以為
        參證。
      2.原告為資訊服務業，有些工作之相對貢獻程度，難以絕對的時間量化之。因
        此，可能有員工自覺份內工作（案件）尚未做完，而於正常工作時間後繼續
        留下，或於休假日自行到來，但未事前或事後申請加班、加班費，也未告知
        其部門主管。另於八十九年十二月下旬原告新資訊系統更換時，可能也有員
        工自覺對新的系統不夠熟練，操作較不順手，而於正常工作時間外在公司練
        習，但也未申請加班。原告員工譚文惠、呂芳桂，於八十九年十二月間，曾
        於正常工作時間外在公司，而未申請加班及加班費，其情形或係如是。原告
        並未要求或使其加班，也不知其留在公司之目的與實際作為。
      3.事實上，原告概與諸多辦公場所類似，於正常工作時間外，總有或多或少員
        工留下或來到公司，有的工作，有的看書，有的聊天，有的上網，有的玩電
        腦，有的處理自己的事，有的則因特殊私人因素而留下，不一而足。關於呂
        芳桂，其留下原因之一，據事後了解，係為等候其丈夫開車前來接送，並非
        全然為了工作。原告公司一向關心員工，但總期員工自律、自主，並不願嚴
        密監控員工行止，亦無意越界過問員工私人事項。無論如何，原告並無使員
        工加班而不給付加班費之情形；只要依「加班管理辦法」申請加班者，或確
        有加班而事後提出者，原告必依規定發給加班費。被告所謂原告使譚文惠延
        長工作時間七小時，且未依勞基法第二十四條規定給付加班費，實有誤會。
      4.原告亦未使員工呂芳桂、譚文惠加班超過四小時。如上所述，因未據提出加
        班申請，原告並不知呂芳桂、譚文惠二人於八十九年十二月十九、二十、二
        十一日間在公司工作及其實際情形。被告所謂原告使譚文惠自八十九年十二
        月二十日上午八時三十三分工作至十二月二十一日零時四十五分，及使呂芳
        桂於同年十二月十九日工作至晚上十一時零一分，亦是誤會。
      5.原處分所稱延長工作時間，顯係依照相關員工打卡時間，逕為採認。然而，
        打卡時間實係員工「到達」及「離開」公司之時間，並非實際工作時間。此
        為一般工作場所之通常情形（政府機關亦然），並非原告公司之特有情況。
        被告以打卡時間認定為員工工作時間，並不正確；以此認定為原告於該時間
        使員工加班，亦不公平。綜上所述，謹請鈞院撤銷訴願決定及原處分，以維
        法平是禱。
    (二)被告主張：
      1.查勞動基準法第二十四條：「雇主延長工作時間者，其延長工作時間之工資
        依左列標準加給之：一、延長工作時間在三小時以內者，按平日每小時工資
        額加給三分之一以上。二、再延長工作時間在三小時以內者，按平日每小時
        工資額加給三分之二以上。三、‧‧‧」、第三十二條第二項：「經中央主
        管機關核定之特殊行業，雇主經工會或勞工同意，前項工作時間每日得延長
        四小時‧‧‧。」，同法第七十九條第一款規定：「有左列行為之一者，處
        二千元以上二萬元以下罰鍰：一、違反‧‧‧第二十四條‧‧‧第三十二條
        ‧‧‧。」合先敘明。
      2.查原告經被告之勞工局勞動檢查處於八十九年十二月二十六日派員前往實施
        勞動檢查結果，發現因原告新資訊系統更換，勞工譚文惠於八十九年十二月
        二十日延長工作至十二月二十一日凌晨零時四十五分，延長工作時間達七小
        時，及勞工呂芳桂於同年十二月十九日工作至午后十一時零一分，延長工作
        時間五小時，原告未依勞動基準法第二十四條規定給付加班費及延長工作時
        間超過四小時，違反勞動基準法第二十四條及第三十二條第二項規定，違法
        之事實至為明確。
      3.原告辯稱：公司訂有「加班管理辦法」，申請加班應事先填寫加班申請，呈
        請部門主管核准，‧‧‧譚文惠、呂芳桂於八十九年十二月間，曾於正常工
        作時間外在公司‧‧‧有的處理自己的事‧‧‧，而未申請加班及加班費，
        ‧‧‧等語，依被告之勞工局勞動檢查處對譚文惠、呂芳桂之談話紀錄，因
        八十九年十二月份公司系統更新及當機，在做系統測試，導致延長工作時間
        ，且經原告之人事管理師沈素月表示，因公司電腦系統更新，可能有勞工因
        系統上線原因致有延長工作時間情形，並於被告之勞工局勞動檢查處檢查談
        話紀錄上簽名無誤，故勞工譚文惠於八十九年十二月二十日延長工作至十二
        月二十一日凌晨零時四十五分，延長工作時間達七小時，及勞工呂芳桂於同
        年十二月十九日工作至午后十一時零一分，延長工作時間五小時，均係因業
        務需要及因業務需要處理延續之公務，有延長工作時間之事實，此有被告之
        勞工局勞動檢查處檢查談話紀錄可稽，原告依勞動基準法第二十四條規定應
        給付延長工作時間工資，故原告辯稱勞工未申請加班及加班費，如不知其留
        在公司之目的與實際作為，頗與事實不符，依法亦不合，故原告違反勞動基
        準法第二十四條及第三十二條第二項規定，應無疑義。被告對該事業單位依
        法論處自無不當。
      綜上結論，原告違反首揭法條之事實至為明確，被告據以科處罰鍰，並無不當
      ，原告所訴顯無理由，敬請駁回原告之訴。
    理  由
一、按「雇主延長勞工工作時間者，其延長工作時間之工資依左列標準加給之：一、
    延長工作時間在二小時以內者，按平日每小時工資加給三分之一以上。二、再延
    長工作時間在二小時以內者，按平時每小時工資加給三分之二以上。三、‧‧‧
    」、「因季節關係或因換班、準備或補充性工作，有正常工作時間以外工作之必
    要者，雇主經工會或勞工同意，並報當地主管機關核備後，得將第三十條所定之
    工作時間延長之。其延長之工作時間，男工一日不得超過三小時，一個月工作總
    時數不得超過四十六小時；女工一日不得超過二小時，一個月工作總時數不得超
    過二十四小時。經中央主管機關核定之特殊行業，雇主經工會或勞工同意，前項
    工作時間每日得延長至四小時。但其工作總時數男工每月不得超過四十六小時；
    女工每月不得超過三十二小時。」、「有左列行為之一者，處二千元以上二萬元
    以下罰鍰：一、違反‧‧‧、第二十四條、‧‧‧第三十二條、‧‧‧規定者。
    」分別為勞動基準法第二十四條、第三十二條第一項、第二項及第七十九條第一
    款所明定。
二、本件原告經營資訊供應服務業，經被告之勞工局勞動檢查處於八十九年十二月二
    十六日派員前往實施勞動檢查結果，發現因原告新資訊系統更換，勞工譚文惠於
    八十九年十二月二十日延長工作至十二月二十一日凌晨零時四十五分，延長工作
    時間達七小時，及勞工呂芳桂於同年十二月十九日工作至午后十一時零一分，延
    長工作時間五小時，原告未依勞動基準法第二十四條規定給付加班費及延長工作
    時間超過四小時，違反勞動基準法第二十四條及第三十二條第二項規定，被告乃
    依同法第七十九條第一款規定，各處罰鍰二千元，合計罰鍰四千元（折算新台幣
    一萬二千元）。
三、原告起訴意旨略稱：原告公司訂有「加班管理辦法」，申請加班應事先填寫加班
    申請，呈請部門主管核准，譚文惠、呂芳桂於八十九年十二月間，曾於正常工作
    時間外留在公司，或許在看書、聊天、上網或處理自己的事，呂芳桂留下之原因
    ，據事後了解，係等候其丈夫開車前來接送，因而未申請加班及加班費云云。惟
    查，原告前揭違規事實，業據被告之勞工局勞動檢查處派員檢查屬實，並經原告
    之會同檢查人員人事管理師沈素月君簽認在案，此有被告之勞工局勞動檢查處勞
    動條件檢查會談紀錄影本附原處分卷可稽。次查，譚文惠於八十九年十二月二十
    六日在被告之勞工局勞動檢查處約談時陳稱：八十九年十二月二十日自早上八時
    三十三分工作至翌日（八十九年十二月二十一日）上午零時四十五分，係因公司
    正在更換新的系統，在做系統測試，這是自己份內的工作須把它做完，所以才導
    致這麼晚下班，未申請加班費等語；另呂芳桂於同日在被告之勞工局勞動檢查處
    約談時亦陳稱：八十九年十二月十九日工作至二十三時零一分，因系統當機，所
    以工作至二十三時零一分，而公司於八十九年十二月份系統做更新，又逢十二月
    初資訊月，故比較忙，平常都很正常，此次加班並未申請加班費等語，此亦有各
    該談話紀錄影本附原處分卷可稽；足見譚文惠、呂芳桂二人均係因原告公司業務
    需要及因業務需要處理延續之公務，致有延長工作時間之事實。再參以原告自承
    於八十九年十二月下旬更換新資訊系統，可證譚文惠、呂芳桂二人陳稱因更換新
    資訊系統在作測試而加班至深夜等語，核與事實相符，應堪採信。綜上所述，本
    件原告之違規事證明確，所辯譚文惠、呂芳桂二人留在公司至深夜，與加班無關
    云云，顯係卸責之詞，委無足採。從而，被告以原告違反勞動基準法第二十四條
    、第三十二第二項規定，而依同法第七十九條第一款規定，各予裁處罰鍰二千元
    （折算新台幣六千元）之處分，洵無違誤，訴願決定予以維持，亦無不合。原告
    仍執前詞，訴請撤銷，為無理由，應予駁回。又本件為簡易訴訟程序事件，且事
    證明確，故不經言詞辯論為之，併此敘明。
據上論結，本件原告之訴為無理由，依行政訴訟法第二百三十三條第一項、第二百三
十六條、第一百九十五條第一項後段、第九十八條第三項前段，判決如主文。
中      華      民      國    九十二    年      七      月    二十九    日
                        臺 北 高 等 行 政 法 院  第 二 庭
                                               法  官  李得灶
右為正本係照原本作成。
本件以訴訟事件所涉及之法律見解具有原則性者為限，始得於本判決送達後二十日內
向本院提出上訴狀並表明上訴理由，如已於本判決宣示後送達前提起上訴者，應於判
決送達後二十日內補具上訴理由（均按他造人數附繕本），且經最高行政法院許可後
方得上訴。
中      華      民      國    九十二    年      八      月      一      日
                                               書記官  陳清容


司法院資訊處製作；財團法人民間司法改革基金會備份。
